【裁判字號】    95,訴,119
【裁判日期】    950828
【裁判案由】    公共危險
【裁判全文】
臺灣新竹地方法院刑事判決              95年度訴字第119號
公  訴  人  臺灣新竹地方法院檢察署檢察官
被      告  丁○○
                    號(
指定辯護人  本院公設辯護人丙○○
輔  佐  人  甲○○
（即被告丁○○之母）號
上列被告丁○○因公共危險案件，經檢察官提起公訴（九十四年
度偵字第六五一三號），本院判決如下：
    主  文
丁○○無罪，令入相當處所，施予監護貳年。
    理  由
一、公訴意旨略以：被告丁○○明知在建築物內放火可能引燃火
    勢，且預見建築物可能因此而燒燬，仍基於放火燒燬現未有
    人所在建築物之犯意，於民國九十四年十二月十一日凌晨一
    時三十分許，至新竹市○○街三二巷十六號「南華宮廟」內
    ，將價值新臺幣（下同）二千元之金紙放在神桌上，以打火
    機燃燒金紙再引燃神衣一套（價值五千元）與令旗一支（價
    值三千元）等易燃物品之方式，放火引燃上開未有人所在之
    他人所有建築物，幸為巡邏之廟宇管理員己○○發現，馬上
    滅火，以致未釀成更大災害，經報警循線查獲，並扣得被告
    丁○○所有供放火用之打火機一支，因認被告丁○○涉犯刑
    法第一百七十四條第四項、第一項之放火燒燬現未有人所在
    建築物罪。
二、查被告丁○○經本院送請財團法人為恭紀念醫院為精神鑑定
    結果，雖認被告丁○○於行為時係屬於心神喪失之狀態（詳
    如下述），於本院訊問、準備及審理程序時，對於本院訊問
    之事項，雖偶有因精神分裂病症而呈現語無倫次之現象，然
    對於本院詢問之事項內容均能明瞭，並針對所問應答，就本
    院訊問時所提示證據，亦得明確表示意見，有本院訊問程序
    、準備程序筆錄及審判筆錄可考，可知被告丁○○於本院審
    理時，尚無精神狀況陷於心神喪失，應依刑事訴訟法第二百
    九十四條第一項規定，應停止審判之情事。惟為加強保護被
    告丁○○之辯護權利，除依刑事訴訟法第三十一條第一項規
    定，指定本院公設辯護人為被告丁○○辯護外，另於審理期
    日亦傳喚被告丁○○之母甲○○為被告丁○○之輔佐人到庭
    陳述意見，合先明。
三、訊據被告丁○○對上開公訴人起訴之放火燒燬現未有人所在
    之南華宮廟之建築物等犯罪事實迭於本院訊問、準備及審理
    程序時坦承不諱，其稱：他當時是自己的打火機點火，去燒
    神衣及令旗，至於為何要去燒，是世界上的某種因素，他前
    後去燒南華宮廟二次，第一次是燒櫃子內的金紙，第二次是
    將神衣、令旗置於神桌上後，以打火機點燃，這是因為他很
    生氣，覺得宮廟內有玄機，他有很大的仇恨，宮廟沒有舉行
    廟會，等語（見本院卷第六、三八、三九、五六、一一五、
    一三三至一三五頁），另公設辯護人則為被告丁○○辯稱：
    被告丁○○之放火行為，應不足以延燒至南華宮廟之整體建
    築物，且被告丁○○罹有精神分裂症，被告丁○○於案發時
    之精神狀態應屬於心神喪失之不罰行為等語。經查：
（一）被告丁○○之前開自白，核與證人即南華宮廟之服務人員
      己○○於本院審理時證稱：平時無人居住在南華宮廟，也
      沒有固定的人在該處看管，但他每天都會經過南華宮廟經
      過，於九十四年十二月十一日凌晨一點半時，他在南華宮
      廟附近繞，並未在南華宮廟內，他回到南華宮廟時看到被
      告丁○○，並發現宮廟內著火了，因為這是南華宮廟第二
      次著火，在前一天即同年月十日晚上近八時許，宮廟內置
      於木櫃三分之二滿之金紙全部都燃燒，當時只有被告丁○○在現場，火滅了之後，他們沒有追問被告丁○○原委，
      是認為沒有事情就好了，因此次經驗，他就特別注意到宮
      廟的安全問題，凌晨宮廟又著火時，他雖然沒有看到放火
      的過程，但看到被告丁○○從宮廟內跑出來，宮廟內外附
      近除被告丁○○外，並沒有其他人在，因為該地居民平時
      都很早就寢，他舉目所及都沒有到人，當下，他並沒有攔
      下被告丁○○，而是立刻進入宮廟，他發現木質神桌上的
      令旗及神衣著火了，即馬上滅火，在現場並沒有發現有類
      似汽油或助燃器的味道，只有金紙，滅完火後，他們就報
      警處理，因為這二次火災，宮廟的損失為一萬餘元，宮廟
      不會追究責任等語相符（見本院卷第一一七至一二三、一
      二七頁），此外有遭縱火之南華宮廟現場照片十張附卷可
      佐（見偵查卷第十二至十四、四一、四二頁）及被告丁○○所有持以點燃火苗之打火機一個扣案足稽。
（二）針對被告丁○○將令旗、神衣置於南華宮廟（新竹市○○
      街三二巷十六號）內木質神桌點火引燃後，是否足以延燒
      整體建物一情：
  １、經本院會同新竹市消防局火災調查課人員戊○○等人至現
      場履勘時，被告丁○○於該勘驗程序中自承：他是先燒置
      於櫃子內的金紙，點燃後，火很大，第二次則是將置於南
      華宮廟前殿裡面的兵降令旗，還有辦事用的令旗及神衣一
      起放在桌子上，以打火機點燃金紙後，再引燃神衣和令旗
      ，神衣及令旗都有著火後，他就跑出宮廟，並看到證人己○○前來等語（見本院卷第七九頁背面），另證人己○○
      亦證稱：九十四年十二月十日晚間八時左右，被告丁○○
      將置於櫃子內之金紙全部點燃，煙很大，他立刻拿水來滅
      火，當時被告丁○○人在現場沒有說什麼，之後他就留在
      南華宮廟附近徘徊，直到凌晨一時左右，他看到被告丁○○從南華宮廟內跑出來，他趕緊進入南華宮廟內，發現神
      桌上的令旗、神衣都著火了等語（見本院卷第八十頁），
      有現場勘驗筆錄附卷可考（見本院卷第七九至八一頁），
      是認被告丁○○業已著手於點燃火苗，且被告丁○○置於
      南華宮廟內木質神桌上之易燃物品如神衣及令旗等均已著
      火。
  ２、新竹市消防局火災調查課人員經前次勘驗後，拍攝刑案現
      場照片十二張，並繪製南華宮廟建築立體圖、現場圖、北
      側牆壁立面圖各一份在卷足憑（見本院卷第一三九至一四
      一頁），鑑定證人戊○○復於本院審理時結證稱：若宮廟
      內盛裝金紙之木質櫃子內之金紙燃燒，內部放置之金紙量
      足夠，是很有可能會延燒到整體建築物，而依履勘後現場
      狀況判斷，因發現木櫃已有碳化現象，有部分已經燒穿，
      倘未即時滅火，有可能向右側書桌延燒，並燒及神桌，甚
      至因大量輻射熱的產生而燒到牆上的光明燈架，繼而向屋
      頂延燒，又倘現場引火處係木質神桌上之易燃物，神桌旁
      邊置有木椅，倘著火後無人滅火，經長時間受燒，亦有可
      能延燒整個建物等語綦詳（見本院卷第一二五至一二七頁
      ），從而，被告丁○○著手於縱火之行為，確實足以致南
      華宮廟整體建物之延燒，至為灼然。
  ３、綜上，被告丁○○已著手於放火燒燬現未有人所在之他人
      所有建築物之行為，因證人己○○即時滅火未致延燒至建
      築物，得以幸免於難，被告丁○○放火燒燬現未有人所在
      之他人所有建築物未遂之行為，堪予認定。
（三）被告丁○○於本案行為時之精神狀況，是否已達精神耗弱
      抑心神喪失之程序，詳述如下：
  １、按刑法上之心神喪失與精神耗弱，應依行為時精神障礙程
      度之強弱而定，如行為時之精神，對於外界事務全然缺乏
      知覺理會及判斷作用，而無自由決定意思之能力者，為心
      神喪失；且刑法上所謂心神喪失人，非以其心神喪失狀態
      毫無間斷為必要，如果行為時確在心神喪失之中，即令其
      在事前事後偶回常態，仍不得謂非心神喪失人；而是否心
      神喪失，乃屬醫學上精神病科之專門學問，應由專門精神
      病醫學研究之人予以診查鑑定，方足斷定，此亦經最高法
      院二十六年度渝上字第二三七號、二十四年度上字第二八
      四四號、四十七年度臺上字第一二五三號著有判例意旨闡
      釋在案。
  ２、本案據證人己○○於本院審理時證稱：被告丁○○平時講
      話不正常，行為異於常人，他由同村莊的村民說，被告丁○○的精神不太正常，在案發前一陣子，被告丁○○會去
      宮廟內吃信徒供奉的水果等語（見本院卷第一二一、一二
      三頁），另被告丁○○於案發前近十年來，因精神分裂症
      ，分別在財團法人為恭紀念醫院及行政院衛生署署立新竹
      醫院治療住院各六、七次，出院後有門診治療，目前症狀
      仍然明顯一情，復有財團法人為恭紀念醫院於九十四年十
      二月十七日開立之診斷證明書及該院精神醫療中心於九十
      五年三月七日所製作之司法鑑定報告書各一份附卷可參（
      見偵查卷第三八頁，本院卷第三一頁），堪信被告丁○○
      於為前開放火行為當時之精神狀態確有異於常人之處，且
      足徵被告丁○○近十年來，已罹精神方面之疾病與障礙。
  ３、經本院函請財團法人為恭紀念醫院為被告丁○○之精神狀
      況及有無施以治療之必要進行鑑定，經財團法人為恭紀念
      醫院精神科醫師依據被告丁○○之個人史、醫療病史、案
      情經過，並配合精神檢查、心理測驗後，臨床診斷被告丁○○屬於「精神分裂病，混亂型，慢性」，其精神狀態之
      分析及司法評估為：（一）被告丁○○患有慢性型精神分
      裂病多年，個案表示有按時服藥，但其病歷記錄顯示不規
      則門診，精神病症狀明顯，但其智能  明顯退化，目前智
      商為七十二，以致於其認知、理解、判斷及自我控制能力
      受損，因此其平常之精神狀態為精神耗弱。（二）會談時
      被告丁○○之精神病症狀明顯，常答非所問，語無倫次，
      無法說明其案發經過，依據起訴書所載，案發時，被告丁○○之行為怪異，呈現思考混亂之現象，因此認九十四年
      十二月十一日凌晨案發時，被告丁○○之精神狀態應屬心
      神喪失，有前開司法鑑定報告書一份在卷可參（見本院卷
      第三一至三三頁），另鑑定人即財團法人為恭醫院之精神
      科主治醫師乙○○復於本院審理時證稱：他會認定被告丁○○在案發時處於心神喪失的狀態，是因為被告在會談時
      ，常答非所問，沒有辦法說明事實，發現被告有精神分裂
      的現象，而被告固對事物有一定之認知能力，但因被告之
      放火行為是受精神分裂之影響所致，並非被告原本之行為
      模式，且並無可以合理解釋之理由，應係在被告受精神疾
      病困擾下很混亂之心理狀態下所導致，以一般人而言，透
      過對環境的認識就可以判斷是事實還是非事實，但像被告
      之精神分裂病患則無法區隔幻想與現實，因此判斷被告丁○○於放火時之精神狀況應屬心神喪失等語（見本院卷第
      一五五至一六○頁），是認被告丁○○著手於本件放火於
      現未有人所在建築物之行為，實為精神分裂患者之怪異、
      衝動、暴力傾向及無法自我控制等特質之表徵，被告丁○○因長期精神疾病問題之困擾，案發行止確係於精神疾病
      發作中所致，行為之精神狀態已達心神喪失之程度，信屬
      無訛。
  ４、本件被告丁○○於警詢、偵查、本院訊問、準備及審理程
      序中，對本件行為當時狀況固有清楚記憶描述，然所謂「
      心神喪失」，係指行為時之精神障礙程度，達於對外界事
      務全然喪失理解力及控制力，而無自由決定意思之能力者
      ；如前開鑑定人乙○○醫師所述，被告丁○○於九十四年
      十二月十一日凌晨一時許，無端將南華宮廟內之神衣、令
      旗置於神桌上，復引燃火勢之行為，實為怪異思考下之精
      神分裂行為，心理內在動機與性無關，被告丁○○在案發
      當時及目前之精神狀態均已達心神喪失程度，其放火行為
      實為精神分裂患者之怪異、衝動、暴力行為，換言之，被
      告丁○○雖於事後能描述其當時縱火之經過，但其對此一
      行為之社會意涵與法律效果或責任之理解與判斷已與常人
      全然不同，核其行為完全因精神分裂症而導致，且無自主
      性及可控制性可言，已合於前述「心神喪失」之定義，尚
      難僅執被告丁○○事後能清楚描述行為動機及行為當時狀
      況之局部事實認知，做為認定被告丁○○並未達心神喪失
      程度之依據，附此敘明。
四、被告丁○○於行為後，刑法業於九十四年一月七日修正，同
    年二月二日公布，於九十五年七月一日施行，其中新法修正
    第二條、第十九條、第八十七條之規定。按行為後法律有變
    更者，適用行為時之法律，但行為後之法律有利於行為人者
    ，適用最有利於行為人之法律，現行刑法第二條第一項訂有
    明文。此條規定乃與刑法第一條罪刑法定主義契合，而貫徹
    法律禁止溯及既往原則，係規範行為後法律變更所生新舊法
    律比較適用之準據法，是刑法第二條本身雖經修正，但刑法
    第二條既屬適用法律之準據法，本身尚無比較新舊法之問題
    ，應一律適用裁判時之現行刑法第二條規定，以決定適用之
    刑罰法律，先予辨明。又以本次刑法修正之比較新舊法，應
    就罪刑有關之共犯、未遂犯、想像競合犯、牽連犯、連續犯
    、結合犯，以及累犯加重、自首減輕暨其他法定加減原因（
    如身分加減）與加減例等一切情形，綜其全部罪刑之結果而
    為比較，最高法院九十五年五月二十三日著有九十五年度第
    八次刑庭會議決議可資參照。又同一部法律無法割裂適用，
    故比較適用最有利於行為人之法律，應就罪刑有關之一切情
    形，比較其全部之結果，而為一體之適用，不應一部分適用
    新法，一部分適用舊法（最高法院二十九年上字第九六四號
    判例要旨參照）。準此而論，本案涉及法律變更之部分如下
    ：
（一）修正前刑法第十九條：「心神喪失人之行為，不罰。精神
      耗弱人之行為，得減輕其刑。」之規定雖已修正為：「行
      為時因精神障礙或其他心智缺陷，致不能辨識其行為違法
      或欠缺依其辨識而行為之能力者，不罰。行為時因前項之
      原因，致其辨識行為違法或依其辨識而行為之能力，顯著
      減低者，得減輕其刑。前二項規定，於因故意或過失自行
      招致者，不適用之。」然此項修正之原因乃「心神喪失」
      與「精神耗弱」之語意極不明確，其判斷標準難有共識，
      故改以行為人之辨識其行為違法，或依其辨識而行為之能
      力，是否屬不能、欠缺或顯著減低為斷；就其法律效果而
      言，均為不罰及得減輕其刑，並無不同，尚無新舊法比較
      適用之問題。故本件應逕依刑法第二條第一項前段，適用
      修正前刑法第十九條之規定即可。
（二）拘束人身自由之保安處分，亦有罪刑法定原則及法律不溯
      及既往原則之適用，其因法律變更而發生新舊法律之規定
      不同者，依上述修正後刑法第一條、第二條第一項規定，
      定其應適用之法律；至非拘束人身自由之保安處分，仍適
      用裁判時之法律（最高法院九十五年第八次刑事庭會議決
      議參照）。而修正前刑法第八十七條關於監護處分之規定
      ：「心神喪失而不罰者，得令入相當處所，施以監護。因
      精神耗弱或瘖啞而減輕其刑者，得於刑之執行完畢或赦免
      後，令入相當處所，施以監護。前二項處分期間為三年以
      下。」已修正為：「因第十九條第一項之原因而不罰者，
      其情狀足認有再犯或有危害公共安全之虞時，令入相當處
      所，施以監護。有第十九條第二項及第二十條之原因，其
      情狀足認有再犯或有危害公共安全之虞時，於刑之執行完
      畢或赦免後，令入相當處所，施以監護。但必要時，得於
      刑之執行前為之。前二項之期間為五年以下。但執行中認
      無繼續執行之必要者，法院得免其處分之執行。」，修正
      後之規定對於被告丁○○此等程度之精神障礙者，其監護
      期間可長達五年，並得於刑之執行前為之，顯較不利於被
      告丁○○。
（三）綜合上述各條文修正前、後之比較，揆諸前揭最高法院決
      議、判例意旨及修正後刑法第二條第一項規定之「從舊從
      輕」原則，本案自應適用被告丁○○行為時之法律，即修
      正前刑法之相關規定予以論處。
五、按心神喪失人之行為，不罰，修正前刑法第十九條第一項定
    有明文。又不能證明被告犯罪或其行為不罰者，應諭知無罪
    之判決，刑事訴訟法第三百零一條第一項亦有明定。本案被
    告固有著手於放火燒燬現未有人所在之他人所有建築物未遂
    之犯罪事實，然其行為時既係處於心神喪失狀態，其行為雖
    具備構成要件該當性且屬違法行為，但其行為時因處於心神
    喪失狀態，屬罪責阻卻事由，揆之前揭條文及前開最高法院
    判例意旨，其行為不罰，應諭知被告丁○○無罪之判決。
六、末按因心神喪失而不罰者，得令入相當處所，施以監護；期
    間為三年以下，修正前刑法第八十七條第一項、第三項定有
    明文。查本案被告丁○○雖因行為時心神喪失而不罰，但審
    酌被告丁○○罹患有「精神分裂病」近十年，不規則之治療
    ，其理解力及現實判斷力可能已較常人偏弱，且人格呈現出
    敗壞之傾向，本件放火燒燬現未有人所在之他人所有建築物
    未遂犯行，實為怪異思考下之精神分裂暴力行為，有前開鑑
    定報告及鑑定人之證述各節在卷可參，是本院認被告丁○○
    之精神病症既具攻擊性，有相當程度之社會危險性，因認對
    之有施以監護之保安處分之必要，爰依上開規定諭知令入相
    當處所，施以監護，期間為二年。
七、公訴蒞庭檢察官於本院審理時，固針對被告丁○○於九十四
    年十二月十日晚間八時左右點燃置於南華宮廟內木櫃內金紙
    ，造成木櫃內所盛裝三分之二滿之金紙全數燒燬，幸因證人
    己○○即時滅火，未致延燒南華宮廟整體建築物之結果等犯
    罪事實予以擴張，認與本案起訴部分，具有連續犯之裁判上
    一罪關係，且此部分之事實，業經被告丁○○自承在卷，另
    經證人己○○、鑑定證人戊○○分別於本院審理時證述明確
    。惟查本件被告丁○○於九十四年十二月十一日凌晨一時三
    十分許，在南華宮廟之放火燒燬現未有人所在之他人所有建
    築物未遂之犯行，因被告丁○○行為時之精神狀態屬於心神
    喪失之法律所不罰之行為，詳述如前，是針對檢察官擴張之
    犯罪事實，自無併予審理，附此敘明。
據上論斷，應依刑事訴訟法第三百零一條第一項，刑法第二條第
一項前段、修正前（下同）刑法第十九條第一項、第八十七條第
一項、第三項，判決如主文。
本案經檢察官魏廷勳到庭執行職務。
中    華    民    國  九十五  年    八    月  二十八  日
            臺灣新竹地方法院刑事第四庭
                          審判長法  官  林秋宜
                                法  官  馮俊郎
                                法  官  劉兆菊
以上正本證明與原本無異。
如不服本判決，應於判決送達後10日內向本院提出上訴狀 (應附
繕本 )，上訴於臺灣高等法院。
中    華    民    國  九十五  年    八    月  二十八  日
                                書記官  龔紀亞


司法院資訊處製作；財團法人民間司法改革基金會備份。
